臺灣高等法院刑事判決
109年度上訴字第132號
上  訴  人  
即  被  告  吳承恩  

                      籍設新北市○○區○○路0段000號0樓                       （新北○○○○○○○○）


上列上訴人即被告因詐欺案件，不服臺灣臺北地方法院108年度
訴緝字第30號，中華民國108年11月12日第一審判決（起訴案號
：臺灣臺北地方檢察署107年度偵字第17341號、107年度偵緝字
第1701號、107年度偵緝字第1703號），提起上訴，本院判決如
下：
    主  文
上訴駁回。
    事  實
一、吳承恩可預見將金融機構帳戶及相關資料交付他人使用，足
    供他人用為詐欺取財犯罪後收受被害人匯款之工具，竟基於
    發生上開結果亦不違反其本意之幫助詐欺取財不確定故意，
    於民國106年11月2 日，欲以新臺幣（下同）2 萬元之代價
    出租，將其所申辦華南商業銀行帳號000000000000000 號帳
    戶（下稱華銀帳戶）之存摺影本、提款卡及相對應密碼投遞
    至新北市○○區○○路0 段00巷0 弄0號4 樓吳伯智（吳伯智另
    經臺灣臺北地方檢察署檢察官為不起訴處分）之信箱，而為
    詐欺集團輾轉取得，該詐欺集團成年成員取得華銀帳戶之存
    摺影本、提款卡及相對應密碼後，即與其他集團成員共同意
    圖為自己不法之所有，基於詐欺取財之犯意聯絡，在通訊軟
    體LINE及臉書上成立假意從事香菸批發販售之賣場，佯稱：
    得以便宜價格購得香菸云云，致如附表「匯款人」欄所示之
    人均陷於錯誤，予以下單訂購，而於如附表所示之時間，將
    如附表「匯款金額」欄所示之金額，匯入吳承恩之華銀帳戶
    內，隨遭詐欺集團成年成員提領一空。
二、案經林怡君、蕭珮蓉、陳若潔、李樺軒、劉欣怡、張詠筑、
    林芷仟、黃明如、黃元靖訴由新北市政府警察局新店分局報
    告臺灣臺北地方檢察署檢察官偵查起訴。 
    理  由
一、證據能力部分
（一）按被告以外之人於審判外之言詞或書面陳述，除法律有規
      定者外，不得作為證據；又被告以外之人於審判外之陳述
      ，雖不符合刑事訴訟法第159條之1至第159條之4之規定，
      但經當事人於審判程序同意作為證據，法院審酌該言詞陳
      述或書面陳述作成時之情況，認為適當者，亦得為證據，
      刑事訴訟法第159條第1項及第159條之5第1項分別定有明
      文。經查，本判決所引用被告以外之人於審判外之陳述，
      固為傳聞證據，然檢察官、被告吳承恩均未於本院言詞辯
      論前表示異議，本院審酌上開證據資料製作時之情況，並
      無違法不當及證明力明顯過低之瑕疵，亦認為以之作為證
      據應屬適當，揆諸刑事訴訟法第159條之5 規定，認該等
      證據資料均有證據能力。
（二）本判決所引用之其他非供述證據，並無證據證明有違反法
      定程序取得之情形，復經本院依法踐行調查程序，亦應具
      有證據能力，合先敘明。
二、上開犯罪事實，業據被告於原審準備程序及審理程序均坦承
    不諱（見臺灣臺北地方法院108年度訴緝字第30號卷，下稱
    原審訴緝卷一第42頁；原審訴緝卷二第62頁），並經證人即
    告訴人林怡君、蕭珮蓉、陳若潔、李樺軒、劉欣怡、張詠筑
    、林芷仟、黃明如、黃元靖於警詢中（見臺灣臺北地方檢察
    署107年度偵字第8347號卷，下稱偵二卷第7頁至第8頁、第1
    7頁、第19頁至第22頁、第23頁至第25頁、第27頁至第31頁
    、第33頁至第37頁；同署107年度偵字第3290號卷，下稱偵
    三卷第1頁至第19頁、第21頁至第22頁、第35頁至第38頁、
    第39頁至第43頁）及證人即被害人張婉玲、證人即被害人張
    婉玲之胞姊張宇佩於警詢中（見偵二卷第39頁至第43頁、第
    45頁至第47頁）分別證述綦詳，且核與證人吳伯智於警詢、
    偵查中之證述相符（見臺灣臺北地方檢察署107年度 偵字第
    17341號卷，下稱偵一卷第5頁至第6頁、第57頁），復有被
    告所提供之對話紀錄截圖數張（見偵一卷第23頁至第29頁）
    、如附表「匯款相關證據（出處頁數）」欄位所示各匯款證
    據，暨華南商業銀行股份有限公司總行107年3 月12日營清
    字第1070017955號開戶資料及歷史交易明細1份（見偵二卷
    第53頁至第68頁）及同銀行108 年7 月18日營清字第108007
    1302號函暨吳承恩帳戶往來交易明細1份（見原審訴緝卷一
    第33頁至第37頁）在卷可佐，足認被告之任意性自白核與事
    實相符，應可採信。綜上所述，本件事證明確，被告犯行堪
    以認定，應予依法論科。
三、論罪部分
（一）按刑法上之幫助犯，係指以幫助之意思，對於正犯資以助
      力，而未參與實施犯罪之行為者而言。申言之，如未參與
      實施犯罪構成要件之行為，且係出於幫助之意思提供助力
      ，即屬幫助犯，而非共同正犯。經查，被告將其所有華銀
      帳戶之存摺、提款卡及相對應密碼，交付不詳身分之人供
      該詐欺集團成員共同意圖為自己不法所有，基於詐欺取財
      之犯意聯絡，用以詐欺如附表所示之被害人等，使渠等均
      陷於錯誤，因而匯款至被告之華銀帳戶內，可知被告所為
      係參與詐欺取財罪構成要件以外之行為，且無積極證據足
      證被告係以正犯而非以幫助犯之犯意參與犯罪，應認其所
      為係幫助犯，而非正犯行為。是核被告所為，係犯刑法第
      30條第1 項前段、第339 條第1 項之幫助詐欺取財罪。
（二）又被告基於幫助之犯意，以一次提供帳戶之行為，幫助他
      人多次遂行詐欺取財犯行，取得如附表所示被害人之財物
      ，為想像競合犯，應依刑法第55條規定論以一幫助詐欺取
      財罪。另被告未參與詐欺取財之構成要件行為，惡性明顯
      低於正犯，應依刑法第30條第2 項之規定，減輕其刑。
四、沒收部分
    查被告於原審審理中供稱：其並未因提供帳戶而獲得預計之
    報酬（見原審訴緝卷一第42頁），且依卷內現存事證亦不足
    證明被告確已獲有犯罪所得，無從對被告宣告沒收，併予敘
    明。
五、不另為無罪諭知部分
（一）公訴意旨另以：被告基於縱使他人持其所有之華銀帳戶供
      隱匿犯罪所得之去向使用，亦不違背其本意之不確定故意
      ，以此行為隱匿犯罪所得之去向，屬洗錢防制法第2條第2
      款之洗錢行為。因而構成同法第14條第1項之洗錢罪嫌等
      語。
（二）按洗錢防制法第2 條雖規定：「本法所稱洗錢，指下列行
      為：一、意圖掩飾或隱匿特定犯罪所得來源，或使他人逃
      避刑事追訴，而移轉或變更特定犯罪所得。二、掩飾或隱
      匿特定犯罪所得之本質、來源、去向、所在、所有權、處
      分權或其他權益者。三、收受、持有或使用他人之特定犯
      罪所得」；而該條所稱之「特定犯罪」，依同法第3條第3
      款之規定，固包括刑法第339條之詐欺取財罪在內；惟按
      洗錢防制法之立法目的，依同法第1條之規定，係在防制
      洗錢，打擊犯罪，健全防制洗錢體系，穩定金融秩序，促
      進金流透明，強化國際合作。申言之，洗錢行為之防制，
      在打擊犯罪，促進金流之透明，防止洗錢者利用洗錢活動
      掩飾或隱匿特定犯罪所得財物或利益，即避免追訴、處罰
      而使其所得財物或利益之來源合法化，妨礙犯罪之追查及
      打擊；亦即在於防範與制止特定犯罪所得，藉由洗錢行為
      ，例如經由各種金融機構或其他交易管道，使其形式上轉
      換成為合法來源，而掩飾或切斷犯罪所得來源與犯罪之關
      聯性，使實施詐欺犯罪之行為人得以藉此躲避檢警之查緝
      ，偵查機關無法藉由資金之流向追查詐欺犯罪者。是提供
      帳戶（例如：販售帳戶予他人使用；廠商提供跨境交易使
      用之帳戶作為兩岸詐欺集團處理不法贓款使用）以掩飾不
      法所得之去向，固為洗錢行為之態樣。然於販售、出租帳
      戶予他人使用，以使他人藉以取得特定犯罪所得之情形，
      是否當然即屬掩飾不法所得之去向，而可構成洗錢行為，
      似不無可疑。因此，是否為洗錢行為，自應就犯罪全部過
      程加以觀察，不僅須行為人客觀上有掩飾或隱匿重大犯罪
      所得之財物或財產上利益之具體作為，包括有無因而使重
      大犯罪所得之財物或財產上利益之性質、來源、所在地、
      所有權或其他權利改變，因而妨礙重大犯罪之追查或處罰
      ，或有無阻撓或危及對重大犯罪所得之財物或財產上利益
      來源追查或處罰之行為在內；主觀上更須具有掩飾或隱匿
      其犯罪所得或變得之財產或財產上利益與犯罪之關聯性，
      使其來源形式上合法化之犯罪意思，始克相當。若非先有
      犯罪所得或利益，再加以掩飾或隱匿，而係取得犯罪所得
      或利益之犯罪手段，或並未合法化犯罪所得或利益之來源
      ，而能一目了然來源之不法性，或作直接使用或消費之處
      分行為，自非洗錢防制法所規範之洗錢行為（最高法院10
      6年度台上字第239號、第3711號判決意旨參照）。換言之
      ，行為人於主觀上就所欲掩飾、隱匿之不法所得係源於「
      特定犯罪」即應有所認知，並有積極為掩飾、隱匿該特定
      犯罪所得之客觀行為，始屬洗錢罪所欲處罰之範疇。因之
      ，洗錢防制法第2條修正理由第3點所舉洗錢類型之第4 種
      態樣「提供帳戶以掩飾不法所得之去向，例如：販售帳戶
      予他人使用」，應僅限縮於特定犯罪已發生，或犯罪所得
      即洗錢標的已產生時，而提供帳戶以掩飾不法所得之去向
      ，始為洗錢防制法第2條第2款所稱洗錢類型，亦即必須先
      有犯罪所得或利益，再加以掩飾或隱匿，方是本法所稱之
      洗錢行為。而提供他人帳戶者，並非於知悉他人實施詐欺
      取財後，另基於為掩飾、隱匿犯罪所得之犯意，而為上揭
      提供之行為。是其提供帳戶之行為本身除構成幫助犯詐欺
      取財罪外，尚難併依洗錢罪論處（臺灣高等法院暨所屬法
      院107 年度法律座談會刑事類提案第18號研討結論參照）
      。
（三）經查，公訴意旨僅提及被告將華銀帳戶投遞至不知情之吳
      伯智信箱內，嗣後詐騙集團成員輾轉取得華銀帳戶相關資
      料後，便要求如附表所示之被害人匯款至被告所提供之華
      銀帳戶內，並無任何提及「掩飾、隱匿」犯罪所得行為之
      記載。而被告提供華銀帳戶資料幫助犯罪之目的，尚無證
      據是為了掩飾，隱匿犯罪所得之本質、來源、去向、所在
      ，或使他人逃避刑事追訴而移轉或變更特定犯罪所得之情
      事，況本案係被告以外之不詳真實姓名、年籍之成年人對
      如附表所示之被害人為訛詐行為，利用被告所提供之華銀
      帳戶，要求被害人將金錢直接存入或匯轉入被告華銀帳戶
      內之行為，應屬該等正犯實施詐欺行為之犯罪手段，而非
      為詐欺犯行之不詳真實姓名、年籍之詐欺集團成員於取得
      財物後，另為掩飾、隱匿詐欺所得之行為，亦非於該詐欺
      行為人為詐欺犯行取得財物後，另由被告為渠等掩飾、隱
      匿。其次，洗錢罪之構成必須該當積極掩飾、隱匿以逃避
      追訴之主、客觀要件，檢察官如欲證明被告有何洗錢犯行
      ，自應積極證明被告於提供華銀帳戶之時，已有前置之特
      定犯罪或犯罪所得產生，且被告主觀上明知、可得而知或
      有所預見後，仍提供華銀帳戶，進而參與嗣後詐欺集團將
      詐得之犯罪所得予以掩飾、隱匿，進而營造合法來源之外
      觀，或使其來源無法追溯之行為。若如被告僅單純的提供
      華銀帳戶，並沒有改變詐欺所得之本質、來源、去向、所
      在、所有權、處分權或其他權益，亦未曾直接使詐欺所得
      來源等內容變得晦暗不明，且詐欺集團尚必須要有其他的
      積極行為，始會導致無法追溯詐欺所得來源之結果。故檢
      察官既未具體指出被告有何「掩飾、隱匿」犯罪所得之行
      為內容，亦未能證明被告有參與「掩飾、隱匿」犯罪所得
      之行為，自不能遽論被告有何洗錢之犯行。是核被告所為
      ，並不該當於洗錢防制法第14條之洗錢罪，公訴意旨認被
      告所為，同時涉有洗錢防制法第14條第1項之洗錢罪嫌，
      容有誤會。惟因起訴意旨認此部分與經本院論罪之部分，
      具有想像競合犯之裁判上一罪關係，爰不另為無罪之諭知
      。
六、駁回被告上訴部分：
（一）原審同前開有罪之認定，以被告罪證明確，適用刑法第30
      條第1 項前段、第2 項、第339 條第1 項、第55條，刑法
      施行法第1條之1第1項等規定，並以行為人責任為基礎，
      審酌被告於偵查中及原審均坦承犯行，已知悔悟，是其犯
      後態度尚可，惟被告前已有詐欺及幫助詐欺紀錄（在本案
      未構成累犯），有本院被告前案紀錄表1份（見本院卷第4
      1頁至第68頁）在卷可參，仍恣意將所申辦之華銀帳戶及
      相關資料交出，使詐騙集團得以利用作為不法目的之用，
      助長原已猖獗之詐騙歪風，影響社會金融交易秩序，並增
      加告訴人等事後向幕後詐騙集團成員追償及刑事犯罪偵查
      之困難，且被告所為使如附表所示之被害人均遭詐騙而匯
      款，遭詐騙款項亦非輕，兼衡其自承高中肄業之智識程度
      、做過粗工、家庭經濟狀況勉可（見原審訴緝卷二第63頁
      ）等一切情狀，量處如有期徒刑4月，並諭知易科罰金之
      折算標準。另就沒收部分，敘明不予宣告沒收、追徵之依
      據及理由。經核認事用法均無違誤，量刑亦稱妥適。
（二）被告上訴意旨略以：被告積欠錢莊債務，一時錯亂，方聽
      信錢莊建議將自己的銀行帳戶密碼投至他人指定之信箱，
      借他人使用，自始至終也沒有取得任何報酬。被告犯後坦
      承犯行，深感懊悔，請求給予被告自新之機會，與被害人
      調解來彌補過錯云云。然查，原判決業已斟酌被告犯後始
      終坦承犯行，已有悔意之態度，與被告之犯行對被害人、
      社會金融交易秩序造成危害之程度，暨被告之素行、智識
      程度、生活狀況等一切情形，而就刑法第57條各款之科刑
      審酌事由予以衡量在案，是原審本於其裁量職權，就本案
      所為之量刑，並無量刑過重或違反比例原則、罪刑相當原
      則之情。綜上，被告之上訴無理由，應予駁回。
六、被告經合法傳喚無正當理由不到庭，爰不待其陳述逕行判決
    。　　　　　　
據上論斷，應依刑事訴訟法第368條、第371條，判決如主文。
本案經檢察官林易萱提起公訴，檢察官羅建勛到庭執行職務。
中　　華　　民　　國　 109　　年　　4 　　月　  15 　日
                  刑事第九庭  審判長法　官  潘翠雪
                                    法　官  林庚棟
                                    法　官  葉力旗
以上正本證明與原本無異。
被告不得上訴。
檢察官如不服本判決，應於收受送達後20日內向本院提出上訴書
狀，其未敘述上訴之理由者並得於提起上訴後20日內向本院補提
理由書（均須按他造當事人之人數附繕本）「切勿逕送上級法院
」。
                                    書記官  王心琳
中　　華　　民　　國　 109　　年　　4 　　月　  15 　日
附錄：本案論罪科刑法條全文
中華民國刑法第339條
意圖為自己或第三人不法之所有，以詐術使人將本人或第三人之
物交付者，處5 年以下有期徒刑、拘役或科或併科50萬元以下罰
金。
以前項方法得財產上不法之利益或使第三人得之者，亦同。
前二項之未遂犯罰之。 









附表：
編號 匯款人 匯款時間 匯款金額 匯款相關證據（出處頁數） 1 告訴人林怡君 106年11月16日下午4時34分許 2,420元   林怡君存摺匯款紀錄、line簡訊照片（見偵二卷第75頁至第94頁）  2 告訴人蕭珮蓉 106年11月22日下午3時30分許 12,360元   蕭珮蓉郵政自動櫃員機交易明細單、line簡訊紀錄（見偵二卷第101頁至第121頁）  3 告訴人陳若潔 106年11月25日下午6時28分許 6,000元   陳若潔中國信託自動櫃員機交易明細單、line簡訊紀錄（見偵二卷第129頁至第149頁）  4 告訴人李樺軒 106年11月20日中午12時許、同日晚間8時50分許 30,000元  20,000元   李樺軒華南銀行存款憑條、網路銀行轉帳紀錄、line簡訊紀錄（見偵二卷第157頁至第173頁）    106年11月25日晚間10時43分許 30,000元    106年11月26日上午0時28分許 30,015元    106年11月27日晚間7時11分許 30,000元  5 告訴人劉欣怡 106年11月17日上午2時19分許 1,800元   劉欣怡玉山銀行自動櫃員機交易明細單、line簡訊紀錄（見偵二卷第181至191頁）  6 告訴人張詠筑 106年11月20日上午7時33分 17,440元   張詠筑中國信託自動櫃員機交易明細單、line簡訊紀錄（見偵三卷第53頁至第75頁）  7 告訴人林芷仟 106 年11月16日下午6時56分 14,900元   告訴人林芷仟郵局及華南銀行自動櫃員機交易明細單、網路銀行轉帳紀錄、line簡訊紀錄（見偵三卷第83頁至第97頁）    106年11月24日上午7時41分許至同日上午10時35分之間 18,000元 14,000元 23,000元 30,000元 15,000元    106 年11月25日中午12時32分許 19,000元  8 告訴人黃明如 106年11月26日下午6時55分許 27,000元   告訴人黃明如郵政自動櫃員機交易明細單、line簡訊紀錄（見偵三卷第175頁至第189頁）  9 告訴人黃元靖 106年11月21日晚間8時許 10,000元   告訴人黃元靖存摺匯款紀錄、line簡訊紀錄（見偵三卷第201頁至第209頁）  10 被害人張琬玲 106年11月21日下午2時21分許 43,000元   張琬玲郵政跨行匯款申請書、中國信託自動櫃員機交易明細單、line簡訊紀錄（見偵三卷第203頁至第211頁）    106年11年22日下午1時25分許 7,040元